臺灣花蓮地方法院民事判決　九十年度簡上字第二一號
　　上　訴　人　　乙○○
　　被 上 訴人　　甲○○
右當事人間請求給付票款事件，上訴人對於中華民國八十九年十一月二十八日本院簡
易庭八十九年度花簡字第二九二號第一審判決提起上訴，本院判決如左：
    主      文
上訴駁回。
第二審訴訟費用由上訴人負擔。
    事      實
甲、上訴人方面：
  一、聲明：原判決廢棄，給付內容如第一審訴之聲明。
  二、陳述：除與原審判決書所載者相同茲予引用外，補稱：支票是一般商場上資金
      往來借貸之信用票據，而系爭支票是被上訴人向上訴人借款新台幣（下同）一
      百萬元之部分款項，況且被上訴人同帳戶之支票三張，金額共計三十萬元，均
      如期讓上訴人提領（八十八年二月十日支票票號三一０九二一、面額十萬元，
      八十八年三月十日支票票號三一０九二二號、面額十萬元，八十八年四月十日
      支票號碼三一０九二三號、面額十萬元），若無借款情事，支票何以兌現。況
      且是因被上訴人涉案遭到收押，才發生退票一事，如非收押，本案之二十萬支
      票當可兌現。而被上訴人所提出上訴人匯款給收款人王治琴之匯款單，正是被
      上訴人向上訴人借款之證明。
  三、證據：援用原審之立證方法，並請求傳訊證人王治琴。
乙、被上訴人方面：
  一、聲明：駁回上訴。
  二、陳述：除與原審判決書所載者相同茲予引用外，補稱：
    (1)兩造間票據債之關係，繫諸於基礎原因關係是否借貸或係共同購買走私槍械，
      而因槍械遲未運進，乃誤以被上訴人侵吞，強要被上訴人簽發支票償還，就兩
      造間共同走私槍械部分，業經最高法院判決確定，兩造間確係因合夥購槍，而
      由上訴人出資金，是就該等一百萬元之款項，原告主張借貸契約存在，基於借
      貸請求權請求被上訴人給付借款，顯不足採。遑論該支票係在上訴人脅迫下而
      簽發，原告卻執以請求，顯違背誠信原則。
    (2)又依常情，若是借貸，百萬鉅款，何可能初無任何借據書面，又若是借貸，則
      借貸之借據或任何證明理應由上訴人保管，豈有由被上訴人保管之理，否則，
      若被上訴人將之撕毀，豈不證據湮滅。此為最尋常之法理，則所謂以匯款單為
      借據一說更屬無稽，益證上訴人之主張不可採 。
    (3)況查，借款何可能無約定利息，乃至擔保品提供，或立即開具支票，又上訴人
      稱有約定進口砂石紅利，但其紅利成數，竟每次主張均不同，足認上訴人之主
      張不實在。
    (4)上訴人主張被上訴人已償還三十萬元支票，係因被上訴人於案發前惟恐上訴人
      對家人危害，迫不得已而為，非確有借貸關係存在，而本件既然案發，合作購
      軍火之行為亦顯有不法原因，若有虧損亦不得令被上訴人負擔全部損害，上訴
      人所請顯無理由。
  三、證據：援用原審之立證方法。
丙、本院依職權調閱最高法院九十年度台上字第八三０號刑事案件全部卷宗（含台灣
    花蓮地方法院檢察署八十八年度偵字第一七九五號、第二一一０號偵查卷、本院
    八十八年度重訴字第五號、台灣高等法院花蓮分院八十九年度上重訴字第八五號
    、八十九年度上重更一第九十號卷）。
    理      由
一、上訴人於原審起訴主張：被上訴人於八十七年七月二十四日向上訴人借款新臺幣
    （下同）一百萬元，並簽發付款人為花蓮市第二信用合作社美崙分行，面額各十
    萬元之支票五紙共計五十萬元予上訴人，另外交付面額五十萬元之客票一紙予上
    訴人以償還上開借款。被上訴人所簽發之五張面額各十萬元之支票已經兌現三張
    ，其餘如附表所示之支票二紙，經上訴人於八十八年五月十七日提示後卻遭退票
    ，爰本於支票執票人對發票人之法律關係請求判令被上訴人給付上訴人二十萬元
    ，及自如附表所示之發票日起至清償日止，按年息百分之六計算之利息等語。被
    上訴人則以：因上訴人匯款一百萬到菲律賓作為買槍之資金，但槍枝遲遲未進口
    ，上訴人才向被上訴人要錢，被上訴人不得已只好簽發五紙支票面額共五十萬元
    給上訴人，另由一同進口槍枝之賴世彰簽發五十萬元之支票，並由被上訴人背書
    後，交予上訴人，實際上並無向上訴人借款之事實，亦未收到上訴人一百萬元之
    款項，上訴人之請求洵無理由，爰請求駁回上訴等語置辯。
二、按票據債務人得以其自己與執票人間所存抗辯之事由，對抗執票人；又支票為無
    因證券，支票債權人就其取得支票之原因，固不負證明之責任，惟執票人既主張
    支票係發票人向伊借款而簽發交付，以為清償方法，發票人復抗辯其未收受借款
    ，消費借貸並未成立，則就借款之已交付事實，即應由執票人負舉證責任，最高
    法院七三年台上字第四三六四號判例及七十三年一月十日七十三年度第一次民事
    庭會議決議可資參照。
三、經查，上訴人主張被上訴人簽發系爭支票二紙，經提示遭到退票之事實，業經被
    上訴人自認屬實，上訴人並提出系爭支票及退票理由單各二紙為證，此部分事實
    堪認為真正。然被上訴人否認簽發系爭支票之原因關係為返還借款，上訴人就此
    則提出其所有之世華銀行、大眾銀行、玉山銀行、訴外人陳杏枝、陳永崑各別所
    有之合作金庫、訴外人黃裕郎所有之安泰銀行、訴外人曾清直所有之第一商業銀
    行、訴外人莊萬吉所有之寶島銀行及台南區中小企業銀行之存摺影本各一份為憑
    ，並舉證人賴世彰到庭作證。惟查，該等存摺固可證明於八十七年七月二十三日
    及二十四日所提領之總金額共七十六萬一千元之事實，但仍未能證明上訴人已將
    上開領出之款項借予被上訴人之事實，且其領出之金額與上訴人所主張借給被上
    訴人一百萬，數目亦不相同；至於證人賴世彰於原審固證稱：「原告（即上訴人
    ）有到花蓮銀行領一百萬元借給被告（即被上訴人），是拿十張左右提款卡去領
    錢，原告身上最少有三十萬元現金，湊成一百萬元，拿給我算後，借給被告，被
    告點收後又交給原告匯款至別處」等語，但就兩造約定借款之清償期、有無約定
    利息及利率若干等消費借貸契約之要素，均未為明確之陳述。再者，證人賴世彰
    與兩造因共同販賣槍彈案件，賴世彰、上訴人均經判處有期徒刑十五年，被上訴
    人經判處無期徒刑確定，而賴世彰與上訴人於該案審理時，均一致將用以購買槍
    彈之資金一百萬元，諉稱係借給被上訴人之借款（即本件票據債務之原因關係）
    ，走私槍彈係被上訴人所為，與賴世彰、上訴人二人無關以為二人主要之辯解，
    此經本院調閱最高法院九十年度台上字第八三０號刑事案件歷審卷宗查核屬實，
    故證人賴世彰關於系爭支票是否為借款之事實，有極大之利害關係，故其所為前
    開證詞之可信度已足令人懷疑。故上訴人提出之前開證據，尚不足以認為兩造間
    有消費借貸一百萬元之事實。
四、上訴人復主張被上訴人所提出於八十七年七月二十四日，在台灣區中小企業銀行
    花蓮分行由上訴人匯款一百萬元予訴外人王治琴之匯款單影本一紙，適可證明兩
    造間之消費借貸關係存在云云，然查，依上開匯款單之記載，僅足證明上訴人匯
    款予該王治琴一百萬元之事實，而匯款之對象既非被上訴人，仍不足以推定兩造
    間有消費借貸之事實。而證人王治琴於兩造所涉之前開刑事案件中亦出庭證稱上
    訴人匯入一百萬元之帳戶平日均由其乾爹鄭輝南使用等語，證人鄭輝南亦到庭證
    稱：在菲律賓時，一名叫陳吉之人，告訴我有一百萬台幣，問我要不要，我說可
    以，就要他把錢匯入王治琴戶頭，我再把一百二十萬披索給陳吉，會比較便宜等
    語明確，故依上開證人王治琴、鄭輝南之證詞實不足以證明上訴人匯入之一百萬
    元係被上訴人所借款項甚明，上訴人請求再傳訊王治琴，亦無必要。
五、況且系爭支票並非在上訴人匯款時立即簽發，而係在事隔半年後，始由被上訴人
    於八十八年二月七日交付五紙支票（包含系爭二紙支票）面額共五十萬元之支票
    予上訴人，此為兩造所不爭執之事實，亦經本院調閱兩造前開刑事案件查核屬實
    ，則兩造既非至親好友，且上訴人匯款之對象亦非被上訴人，則上訴人豈有未在
    匯款同時，即要求被上訴人交付支票之理，此實與一般人借貸之經驗法則相違。
    上訴人雖另以被上訴人所簽發之五紙支票，至八十八年四月十日已讓上訴人兌領
    三紙，如無借款之事實，被上訴人何以讓上訴人兌領云云，但查被上訴人購買之
    槍彈係於八十八年四月九日始經載運至花蓮市，並於同年四月二十三日始運送二
    支烏茲衝鋒槍及子彈交付賴世彰等情，亦經前開刑事確定判決認定，故被上訴人
    於槍彈交付前，讓上訴人兌領三紙支票款，適與被上訴人所述因槍枝未進口，故
    上訴人向其要錢，其不得已簽發系爭支票與上訴人等情相符，上訴人所辯已兌領
    三十萬元等情，亦不足以證明被上訴人有向上訴人借款之事實。
六、綜上，本件兩造間為系爭支票之直接前後手，被上訴人既為前開原因關係債權不
    存在之抗辯，則上訴人就該原因關係之消費借貸契約之存在，即負有舉證之責任
    ，但上訴人所提前開證據均不能為前開事實之證明，本院自無從為對其有利之認
    定。從而，上訴人本於前開票據之法律關係，而為前開請求，即屬無據，應予駁
    回。
據上論結：本件上訴人之上訴為無理由，爰依民事訴訟法四百三十六條之一第三項、
第四百四十九條第一項、第七十八條，判決如主文。
中　　華　　民　　　國　　　九十一　 　年　　　　四　　　月　　　十　　日
　　　　　　　　　　臺灣花蓮地方法院民事庭
~B審判長法官  陳心弘
~B法　　　官　余明賢
~B法　　　官　林碧玲
右正本証明與原本無異。
本判決不得上訴。
~B法院書記官　林揚奇
中　　　華　　　民　　　國　　九十一　　年　　四　　　月　　 　十一　　日
附表：
┌──┬───────┬────┬────┬────┬─────────┐
│編號│金額（新台幣）│ 提示日 │　發票日│　票號　│　備  註　        │
├──┼───────┼────┼────┼────┼─────────┤
│  １│十萬元        │88.05.10│88.05.10│310924  │                  │
├──┼───────┼────┼────┼────┼─────────┤
│  ２│十萬元    　　│89.05.08│88.06.10│310925  │                  │
└──┴───────┴────┴────┴────┴─────────┘
